臺灣高等法院刑事判決　　　　　　　　94年度上訴字第1980號
上　訴　人
即　自訴人　丁○○○科技股份有限公司
代　表　人　甲○○
自訴代理人　徐則鈺律師
上　訴　人
即　被　告　丙○○
上列上訴人即自訴人因自訴上訴人即被告偽造文書等案件，不服
臺灣士林地方法院94年度自字第2 號，中華民國94年5 月20日第
一審判決，提起上訴，本院判決如下：
    主  文
上訴駁回。
    事  實
一、丙○○係設於臺北縣新店市○○路235 巷9 號8 樓「丁○○
    ○科技股份有限公司」（下稱銓祐公司，原審判決書記載為
    銓佑公司）之總經理，銓祐公司新開發「i-care寶貝機」兒
    童專用手機，擬開拓幼教市場，丙○○為取得該銷售案在幼
    教通路之主導權，明知蘇崑成並未同意代理承銷銓祐公司所
    生產之兒童專用手機，竟於民國（下同）93年11月初某日（
    原審判決書記載為93年11月12日前某日），在臺北縣某不詳
    處所，委由不知情之不詳姓名、年籍成年人簽具「蘇崑成」
    之署押一枚於「i-care寶貝機行銷專案經銷合約書」上（立
    書人分別為銓祐公司及蘇崑成，日期為93年11月7 日），以
    偽造蘇崑成名義之上開合約書，連同面額新臺幣（下同）4,
    776,000 元之支票1 紙（付款人國泰世華商業銀行西臺中分
    行、票號HC0000000 號），提出於銓祐公司行使，資向銓祐
    公司稱蘇崑成已允諾於幼教通路代理承銷「i-care寶貝機」
    兒童專用手機，並交付支票作為定金，藉以排擠銓祐公司其
    他員工參與該款手機在幼教通路銷售之可能，足以生損害於
    蘇崑成本人及銓祐公司。嗣經銓祐公司聯繫蘇崑成，並向國
    泰世華商業銀行西臺中分行求證，確認蘇崑成並未簽約，上
    開支票亦屬拒絕往來之空頭支票，始知上情。
二、案經銓祐公司向原審法院提起自訴。
    理  由
壹、有罪部分：
一、訊據被告丙○○，矢口否認有行使偽造私文書之犯行，辯稱
    ：經銷合約書僅能供廠商查閱，對其本人並無益處，自無偽
    造之動機；被告於原審審理時先係辯稱：其與蘇崑成透過電
    話洽談承銷兒童專用手機事宜，雖尚未獲蘇崑成允諾，然為
    爭取簽約，其擬南下與蘇崑成面談，遂事先製作空白合約書
    ，並備妥相當於定金面額之支票，避免蘇崑成臨時無法籌措
    現金充為定金而延誤簽約時機，因預定行程當天遭自訴人公
    司董事長甲○○攔阻，遂將前開合約書及支票均交回公司，
    彼時合約書上並無蘇崑成之簽名云云；嗣改稱：其將上開經
    銷合約書及支票交予自訴人公司時，經銷合約書上已有蘇崑
    成之簽名，不知係何人所簽，其提出上開經銷合約書之目的
    ，僅係與自訴人公司董事長確認合約內容云云。
二、經查：
（一）被告上揭犯罪事實，除據自訴人指訴不移外，並有上開蘇
      崑成名義之經銷合約書及面額4,776,000 元之支票1 紙（
      以上為影本）附原審卷第15頁至第19頁可資佐證，被告並
      供承上開經銷合約書及支票乃其向自訴人公司提出，及其
      向自訴人公司提出該經銷合約書之際，經銷合約書上已有
      蘇崑成之簽名（原審94年4 月29日審判筆錄第8 頁）等情
      不諱，核與證人即自訴人公司董事陳宗仁於原審審理時結
      證所稱：其擔任自訴人公司94年11月15日臨時董事會之主
      席，曾質問被告經銷合約書上「蘇崑成」署押是否為偽造
      ，被告先係否認，經告以已向蘇崑成求證後，被告始坦承
      該署押係其囑友人所簽等語（原審94年4 月13日審判筆錄
      第15頁）相符；另該「蘇崑成」之署押，業經證人蘇崑成
      於原審審理時結證否認為其所簽署，並證稱雖曾接獲被告
      之來電談及自訴人公司兒童專用手機之銷售，惟未允諾被
      告代理銷售該手機等情，證人蘇崑成並當庭簽立署押供原
      審法院比對（原審94年4 月13日審判筆錄第12頁、原審卷
      第83頁）。經核其運筆、架構與筆畫間距，以肉眼辨識，
      即可判辨上開經銷合約書上「蘇崑成」之署押確非蘇崑成
      本人所書立。堪徵被告所提出向自訴人公司行使之經銷合
      約書上「蘇崑成」之署押，應係被告囑不知情之不詳姓名
      、年籍成年人所偽簽。
（二）參諸被告確曾積極與證人蘇崑成洽談自訴人公司所研發兒
      童專用手機代理銷售事宜，且於原審復陳稱自訴人公司就
      該手機之幼教市場尚有其他員工對外洽談爭取中，苟其他
      員工洽談成功，即成獨家，他人無從再為該幼教市○○路
      開發（原審94年4 月29日審判筆錄第9 頁至第10頁）等語
      ；及被告向自訴人公司提出上開經銷合約書時，另附有如
      經銷合約書上定金額度之支票1 紙等情，益徵被告於尚未
      與證人蘇崑成洽談成功之際，搶先向自訴人公司交付偽造
      之上開經銷合約書，並提出相當於定金之支票，目的應係
      在取信於自訴人公司，表彰其不僅已與證人蘇崑成簽訂經
      銷合約書，且已取得證人蘇崑成所交付之定金，藉以排擠
      自訴人公司其他員工再為該款手機在幼教通路銷售之可能
      ，延長其對外繼續尋覓廠商承銷該兒童專用手機之時效，
      資以主導獨霸自訴人公司兒童專用手機在幼教通路上之銷
      售。被告該行使偽造「蘇崑成」名義經銷合約書之行為，
      足生損害於蘇崑成本人及自訴人公司，至為灼然。
（三）綜上所述，被告就其提出之經銷合約書上究有無「蘇崑成
      」簽名之說詞，前後不一；且對於何以代證人蘇崑成提出
      支票交付自訴人公司之違反交易常情，復無法自圓其說，
      所辯並無偽造經銷合約書之動機云云，顯係卸責之詞，不
      足採信。被告向銓祐公司提出之經銷合約書所載立書日期
      為93年11月7 日，且被告及自訴人代理人亦均稱被告係於
      93年11月初向自訴人公司提出該經銷合約書（原審94年3
      月23日準備程序筆錄第2 頁、本院94年8 月3 日準備程序
      筆錄第3 頁），自堪認定被告偽造該經銷合約書之時間應
      為93年11月初某日。本件事證明確，被告之犯行洵堪認定
      。
三、核被告所為，係犯刑法第216 條、第210 條行使偽造私文書
    罪。其偽造私文書之行為係行使該私文書之低度行為，偽造
    署押之行為則為偽造私文書之部分行為，均不另論罪。又被
    告偽造署押係利用不知情之不詳姓名、年籍成年人所為，為
    間接正犯。
四、原審基此認定，援引依刑事訴訟法第299 條第1 項前段、刑
    法第216 條、第210 條等規定，經審酌被告犯罪之動機、所
    用手段、所生損害並未擴大等一切情狀，量處有期徒刑3 月
    ，並諭知如易科罰金之折算標準為以銀元300 元折算1 日；
    另以：（一）被告偽造蘇崑成名義之「i-care寶貝機行銷專
    案經銷合約書」上偽造之「蘇崑成」署押1 枚，應依刑法第
    219 條之規定，宣告沒收；（二）自訴意旨另以：被告明知
    蘇崑成並未同意承銷自訴人公司所生產之兒童專用手機，竟
    於上開時、地，持上揭偽造蘇崑成名義之經銷合約書及支票
    ，向自訴人公司行使，藉以詐騙自訴人公司之兒童專用手機
    ，幸經自訴人公司發覺而未得逞，因認被告另涉刑法第339
    條第3 項、第1 項之詐欺取財未遂罪嫌。惟被告堅決否認行
    使上開經銷合約書有何詐欺犯意，並以：依該經銷合約書之
    約定，自訴人公司須俟立書人蘇崑成交付定金、交回完整消
    費者電信合約以及70％尾款後，始有交付手機之義務，其不
    可能以行使上開經銷合約書之方式，達成詐取手機之目的等
    語置辯。按卷附上開經銷合約書第3.3.1.2 確載明自訴人公
    司須俟蘇崑成支付定金、交回完整消費者電信合約及支付70
    ％尾款後，始應交付手機。被告提出該經銷合約書，自未能
    達成使自訴人公司交付手機之目的；況自訴人交付手機之條
    件，除經銷商定金及70％尾款之交付外，尚須經銷商與消費
    者簽訂電信合約完成，該電信合約即消費者申請門號所需簽
    署之契約，經銷商交回電信合約後，自訴人公司始可能出貨
    ，被告如有意藉此手段詐欺手機，除須偽造上開經銷合約書
    外，猶須籌措足額資充為定金與尾款，並偽造大量之電信合
    約，始能竟全功。衡情被告應不至於以複雜困難之手段，只
    圖得相當於尾款30％之小利，所辯行使上開經銷合約書非意
    在詐欺手機一節，自非無據。被告行使偽造私文書之目的，
    既在主導獨霸自訴人公司兒童專用手機在幼教通路上之銷售
    ，已如前述，尚難認被告有何不法所有之意圖。此外，復查
    並無其他積極證據足資證明被告有自訴意旨所指之詐欺犯行
    ，因自訴人認被告所涉詐欺取財未遂犯嫌與前開經論罪、科
    刑之行使偽造私文書犯行，有方法結果之牽連犯關係，為裁
    判上一罪，爰不另為無罪之諭知。經核其認事及用法，均無
    違誤，量刑亦甚允當，應予維持。被告提起上訴意旨仍執陳
    詞，以其並無偽造經銷合約書之動機云云，空言否認犯罪，
    核無理由，應予駁回。
貳、無罪部分：
一、自訴意旨略以：被告丙○○為自訴人銓祐公司之總經理，負
    責兒童專用手機之業務開發職務，竟意圖為自己不法之利益
    ，未經知會自訴人公司董事長，於93年9 月8 日，擅與兒童
    專用手機之生產廠商久葉科技股份有限公司（下稱久葉公司
    ）及電視購物業務廠商誠隆國際行銷有限公司（下稱誠隆公
    司）簽訂「電視購物行銷專案銷售合約書」，依約誠隆公司
    須向久葉公司購買600 組兒童專用手機，並支付久葉公司第
    一次下單之貨款3,780,000 元，久葉公司則應回饋佣金945,
    000 元予自訴人公司。丙○○竟意圖為自己不法之所有，除
    將該筆回饋佣金侵占入己，復唆使自訴人公司員工，以低於
    誠隆公司銷售兒童專用手機售價之價格，以電話行銷之方式
    銷售相同產品，致誠隆公司之產品價格受到競爭而損失，丙
    ○○再意圖使自訴人公司受損害，於同年10月26日，擅自以
    自訴人公司名義與誠隆公司簽訂切結書，同意賠償誠隆公司
    5,474,400 元，並簽發其所經營遠東航電科技股份有限公司
    （下稱遠東航電公司）早已拒絕往來之支票4 張以支付賠償
    。嗣經誠隆公司提示退票後，丙○○復以個人名義簽發面額
    16,400,000元之本票交予誠隆公司，因本票未兌現，誠隆公
    司乃向自訴人公司索賠，自訴人公司遂與誠隆公司達成協議
    ，買回誠隆公司所持有之兒童專用手機，致受有損害。因認
    被告涉有刑法第336 條第2 項業務侵占罪嫌、同法第342 條
    第1 項之背信罪嫌云云。
二、按犯罪事實應依證據認定之，無證據不得認定犯罪事實；不
    能證明被告犯罪者，應諭知無罪之判決，刑事訴訟法第154
    條第2 項及第301 條第1 項，分別定有明文。次按認定不利
    於被告之事實，須依積極證據，苟積極證據不足為不利於被
    告事實之認定時，即應為有利於被告之認定，更不必有何有
    利之證據；又事實之認定，應憑證據，如未能發現相當證據
    ，或證據不足以證明，自不能以推測或擬制之方法，以為裁
    判基礎。而刑事訴訟法上所謂認定犯罪事實之積極證據，係
    指適合於被告犯罪事實之認定之積極證據而言，雖不以直接
    證據為限，間接證據亦包括在內；然而無論直接或間接證據
    ，其為訴訟上之證明，須於通常一般之人均不致有所懷疑，
    而得確信其為真實之程度者，始得據為有罪之認定，倘其證
    明尚未達到此一程度，而有合理之懷疑存在時，致使無從形
    成有罪之確信，根據「罪證有疑，利於被告」之證據法則，
    即不得遽為不利被告之認定（最高法院30年上字第816 號、
    29年上字第3105號、30年上字第1831號、40年台上字第86號
    及76年台上字第4986號判例意旨參照）。至告（自）訴人之
    指訴，係以使被告受刑事訴追為目的，是以告（自）訴人之
    指訴為證據方法，除其指訴須無瑕疵，且應有查與事實相符
    之佐證，始得資為判決之基礎，亦經最高法院著有52年台上
    字第1300號及61年台上字第3099號判例可資參照。
三、自訴意旨以被告涉有業務侵占及背信罪嫌，無非係以前揭「
    電視購物行銷專案銷售合約書」、切結書、協議書等，資以
    推論被告侵占久葉公司應交付予自訴人公司之佣金，並推斷
    被告代表自訴人公司與誠隆公司簽訂切結書係出於損害自訴
    人公司之利益、意圖為其個人不法之利益所為之背信行為。
    然訊據被告丙○○，則堅決否認有何自訴意旨所指之業務侵
    占及背信犯行，辯稱：（一）自訴人公司所代理之兒童專用
    手機為久葉公司所生產，因自訴人公司發覺久葉公司之產品
    不穩定，經其與自訴人公司董事長及副總經理乙○○於93年
    8 月間開會，決定自行開發產品，結束與久葉公司之代理關
    係，取回12,000,000元之權利金，推派其前往洽談處理，適
    經由洛賓國際多媒體有限公司（下稱洛賓公司）之仲介，誠
    隆公司有意經銷前揭自訴人公司所代理久葉公司生產之手機
    ，其遂將久葉公司產品推銷予誠隆公司，並表明自訴人公司
    為代理商，久葉公司為生產商，誠隆公司與久葉公司並不熟
    識，冀由自訴人公司保證久葉公司得以順利出貨，其始自任
    自訴人公司之代表人與誠隆公司、久葉公司簽訂三方之「電
    視購物行銷專案銷售合約書」，而向久葉公司取回12,000,0
    00元之權利金。因久葉公司將產品交由誠隆公司及自訴人公
    司銷售之價格，每支手機價差為1,500 元，600 支手機價差
    共900,000 元，久葉公司將該款項充為佣金，託其轉交仲介
    人洛賓公司，其已將其中650,000 元交付洛賓公司，餘款則
    轉借予自訴人公司副總經理乙○○，事後已告知洛賓公司；
    （二）自訴人公司除代理久葉公司生產之該款手機，並開發
    i-care寶貝機外，公司前身遠東航電公司曾開發另一款手機
    ，雖未研發成功，曾透過展覽預售，預售時有大量訂單，自
    訴人公司為解決該訂單問題，要求員工打電話與訂單客戶確
    認，是否願意改用10,000元購買久葉公司生產之該款手機，
    因恐肇致誠隆公司誤會，以為自訴人公司擾亂久葉公司該款
    手機之市場價格，要求自訴人公司賠償，其身為自訴人公司
    總經理，遂允諾誠隆公司之要求，取回全部手機，賠償誠隆
    公司手機貨款及行銷費用計5,474,400 元，並簽發遠東航電
    為發票人之支票4 紙及其個人名義之本票，資以支付。嗣因
    個人無法承擔，支票退票，本票亦無法兌現，誠隆公司始向
    自訴人公司索賠等語。
四、經查：
（一）自訴人已陳明公司所代理之兒童專用手機為久葉公司所生
      產，自訴人公司之董事長、副總經理乙○○及被告決定結
      束與久葉公司之代理關係，取回12,000,000元之權利金，
      推派被告前往洽談，嗣久葉公司確已返還12,000,000元權
      利金等情；又處理久葉公司權利金事宜期間，洛賓公司知
      悉誠隆公司有意經銷前揭自訴人公司所代理久葉公司生產
      之手機而為仲介，被告將久葉公司產品推銷予誠隆公司，
      誠隆公司要求自訴人公司擔任久葉公司之保證人，遂與自
      訴人公司、久葉公司簽訂三方之「電視購物行銷專案銷售
      合約書」，因久葉公司產品交由誠隆公司及自訴人公司之
      銷售價格，每支手機價差為1,500 元，總量合計價差共94
      5,000 元（含5％ 營業稅），久葉公司將之充為佣金，託
      被告轉交仲介人洛賓公司，被告已將其中650,000 元交付
      洛賓公司，餘款則於事後告知洛賓公司已轉借予乙○○等
      情，業據證人即洛賓公司負責人吳俊明（原審94年4 月29
      日審判筆錄第3 頁至第5 頁）、久葉公司負責人葉永和（
      原審94年4 月13日審判筆錄第3 頁至第5 頁）、誠隆公司
      負責人謝占城（原審94年4 月13日審判筆錄第8 頁）等人
      分別於原審審理時結證無訛，堪認久葉公司原擬交由自訴
      人公司代理之手機已另覓得條件較優之買主，基於商業利
      益之考量，應允返還12,000,000元權利金予自訴人公司，
      久葉公司與誠隆公司間之交易仲介人係洛賓公司，上開契
      約之佣金自應由洛賓公司收受，被告取得久葉公司所交付
      之佣金，僅係個人受久葉公司委託，將佣金轉交予仲介人
      ，並非基於自訴人公司代表人之地位而取得。自訴人公司
      原不得以未取得上開佣金，遽指被告基於業務上地位侵占
      自訴人公司款項。況被告已將久葉公司所委託交付佣金中
      650,000 元轉交予洛賓公司，餘款亦向洛賓公司交代係轉
      借予乙○○之去向，自無不法所有之意圖。雖證人乙○○
      於本院審理時到庭結證稱被告所交付之款項係補足前積欠
      之薪水而非借款，且數額約幾十萬元，詳細數額已不復記
      憶云云（本院94年9 月27日審判筆錄第4 頁至第5 頁），
      惟被告既有將款項交付證人乙○○，僅二人就該所交付款
      項性質之認知產生差異，尚未可遽指被告有意圖為自己不
      法所有之業務侵占犯行。
（二）自訴人已陳明公司之前身遠東航電公司曾開發另一款手機
      ，透過展覽預售，預售時有大量訂單，因該手機並未研發
      成功，自訴人公司為解決該訂單問題，要求員工打電話與
      訂單客戶確認，是否願意改用10,000元購買久葉公司生產
      之該款手機等情，復據經證人即自訴人公司員趙淑貞於原
      審審理時結證屬實（原審94年4 月13日審判筆錄第9 頁至
      第10頁），此舉導致誠隆公司認為自訴人公司擾亂久葉公
      司該款手機之市場價格，遂派員假冒客戶撥打電話向自訴
      人公司要求購買該款手機，並錄音存證，要求自訴人公司
      賠償一節，亦經證人謝占城證述無訛（原審94年4 月13日
      審判筆錄第6 頁至第8 頁）。被告係自訴人公司總經理，
      代表自訴人公司與誠隆公司談判，尚非無據。至於談判協
      商之結果，雙方同意由自訴人公司取回全部手機，惟須賠
      償誠隆公司手機貨款及行銷費用共計5,474,400 元等情，
      除有自訴人公司所提出之切結書影本1 紙附卷為憑外，復
      經證人謝占城證述如前，該協商結果並未違反商業往來常
      規，尚無圖利誠隆公司或被告個人之嫌，且被告並簽發個
      人之本票以示負責，尤未可推論被告藉此舉損害自訴人公
      司，執以認定被告有違背其職務之行為。
五、綜上所述，尚乏其他積極證據足資證明被告侵占自訴人公司
    應得之佣金款項，亦無證據得以推論被告與誠隆公司簽訂切
    結書，有損害自訴人公司或圖利自己之意圖。原審爰為被告
    被訴業務侵占及背信等二部分均為無罪之諭知，揆諸前揭規
    定及判例意旨，並無不合，應予維持。自訴人提起上訴意旨
    以：（一）證人葉永和已證明該筆佣金應交予自訴人公司，
    且乙○○亦未收足被告所稱已交付之250,000 元；（二）被
    告擅以自訴人公司代表人名義與誠隆公司、久葉公司簽訂三
    方之「電視購物行銷專案銷售合約書」，自訴人公司並不知
    情，被告同意賠償誠隆公司5,474,400 元，顯不合常理，不
    論被告之行為是否構成侵占，被告既有意圖為自己或洛賓公
    司之利益，擅自與他人簽訂對自訴人毫無任何權益或利益之
    三方合約之行為，顯已該當刑法之背信罪責云云，核均無理
    由，應予駁回。
據上論斷，應依刑事訴訟法第368 條，判決如主文。
中　　華　　民　　國　　94　　年　　10　　月　　11　　日
　　　　　　　　　刑事第十八庭審判長法　官  吳昭瑩
　　　　　　　　　　　　　　　　    法　官  楊貴雄
　　　　　　　 　 　　　　　　　　　法　官  王麗莉
以上正本證明與原本無異。
偽造文書部分如不服本判決，應於收受送達後十日內向本院提出
上訴書狀，其未敘述上訴之理由者並得於提起上訴後十日內向本
院補提理由書（均須按他造當事人之人數附繕本）。
其餘不得上訴。
                                    書記官  蘇秋
中　　華　　民　　國　　94　　年　　10　　月　　14　　日
附錄本案論罪科刑法條：
刑法第216條
行使第210條至第215條之文書者，依偽造、變造文書或登載不實
事項或使登載不實事項之規定處斷。
刑法第210條
偽造、變造私文書，足以生損害於公眾或他人者，處五年以下有
期徒刑。
